臺灣高等法院民事判決　　　　　　　　96年度建上易字第21號
上　訴　人　榮驊工程有限公司
法定代理人　甲○○
訴訟代理人　余忠益律師
複代理人　　丙○○
上　訴　人　丁○○
訴訟代理人　陳世杰律師
上列當事人間給付工程款事件，兩造對於中華民國96年2月16日
臺灣台北地方法院94年度建字第401號第一審判決分別提起上訴
，經本院於96年12月11日言詞辯論終結，判決如下：
    主  文
兩造上訴均駁回。
第二審訴訟費用由兩造各自負擔。
    事實及理由
一、上訴人即被上訴人榮驊工程有限公司（下稱榮驊公司）提起
    本件上訴請求被上訴人即上訴人丁○○（下稱丁○○）再給
    付榮驊公司新台幣（下同）38萬元及法定遲延利息，嗣於本
    院審理中變更請求丁○○再給付 342,000元及法定遲延利息
    ，核屬減縮應受判決事項之聲明，依民事訴訟法第四百四十
    六條第一項但書、第二百五十五條第一項但書第三款之規定
    ，應予准許。
二、榮驊公司起訴主張：榮驊公司與丁○○於民國（下同）94年
    3月15日簽訂室內裝修工程委託合約（下稱系爭合約 ），約
    定由榮驊公司承攬丁○○坐落台北縣新莊市○○路63巷24弄
    3號住宅裝修工程， 施工期限自94年3月21日起至94年5月15
    日止，工程總價為190萬元，分為5期每期38萬元給付，嗣於
    94年7月5日兩造就追加工程項目及金額另協議工程款增為1,
    964,800元，工程完工期限展延至94年7月24日。而系爭工程
    之油漆及水電部分已依約進場或完工，詎丁○○用以支付第
    四期工程款之支票竟跳票，復拒絕給付第五期工程款，共計
    尚欠兩期工程款76萬元， 榮驊公司於94年7月25日函催丁○
    ○於7日內給付工程款，丁○○仍置之不理等情。 爰依系爭
    合約約定及民法承攬之法律關係，求為命：丁○○應給付榮
    驊公司76萬元及自94年12月19日起至清償日止，按年息5%計
    算之利息之判決。（原審判命丁○○應給付榮驊公司38萬元
    之本息，並駁回榮驊公司其餘之請求，榮驊公司僅就其中34
    2,000元本息部分範圍內聲明不服，未上訴部分已確定 ，丁
    ○○亦就其敗訴部分聲明不服。）並上訴及答辯聲明：(一)原
    判決關於駁回榮驊公司下列第二項之訴部分廢棄。(二)上廢棄
    部分，丁○○應再給付榮驊公司 342,000元自94年12月19日
    起至清償日止，按年息5%計算之利息。(三)丁○○之上訴駁回
    。
三、丁○○則以：系爭工程因榮驊公司施工品質低落，有諸多瑕
    疵，且多次要求追加工程款項、延宕工期，兩造遂於94 年7
    月5日協議變更部分施作內容，另行簽訂工程報價單， 工程
    款追加至1,964,800元，工程完工期限延至94年7月24日，故
    原約定各工期付款條件已有變更，餘款應至施工完成一次支
    付。況榮驊公司僅施作至第三期，未全部完工，復有諸多瑕
    疵，經丁○○多次要求限期改善均未予處理，且系爭工程已
    經協調最晚需於94年7月24日完工， 依民法第502條、503條
    規定， 丁○○自得於94年7月19日發函給榮驊公司解除系爭
    承攬契約，而系爭承攬契約既經解除，丁○○已無需給付第
    4、5期工程款等語，資為抗辯。並於原審反訴主張：兩造於
    94年7月5日協議變更部分施作內容，另行簽訂工程報價單，
    增加工程款，但榮驊公司並未立即履約，亦未就其原有施作
    之瑕疵加以修補， 丁○○乃於94年7月19日發函解除契約，
    依系爭合約第10條約定，榮驊公司應給付逾期履行之違約金
    ，即榮驊公司自94年5月16日起至95年7月19日止，合計已遲
    延65日，按日以工程總價千分之三計算違約金， 共382,200
    元。另丁○○於解除系爭合約後，將系爭工程委託第三人承
    攬，其中修補工作瑕疵部分，支出300,006元， 故榮驊公司
    應給付丁○○違約罰款及瑕疵修補費用合計682, 206元等情
    。爰依承攬契約之法律關係，反訴請求命榮驊公司應給付丁
    ○○682,206元， 及自反訴起訴狀繕本送達榮驊公司翌日起
    至清償日止，按年息5%計算之利息。（原審就反訴部分，為
    丁○○敗訴之判決，丁○○聲明不服）並上訴及答辯聲明：
    (一)原判決不利丁○○部分廢棄。(二)上廢棄部分，榮驊公司於
    第一審之訴及假執行之聲請均駁回。(三)榮驊公司應給付丁○
    ○682,206元， 及自反訴起訴狀繕本送達榮驊公司翌日起至
    清償日止，按年息5%計算之利息。
四、榮驊公司主張兩造於94年3月15日簽訂系爭合約 ，約定由榮
    驊公司承攬丁○○坐落台北縣新莊市○○路63巷24弄3 號住
    宅裝修工程，施工期限自94年3月21日起至94年5月15日止，
    工程總價為190萬元，分為5期每期38萬元給付，丁○○已支
    付前3期工程款 ，嗣兩造於94年7月5日另就追加工程項目及
    金額協議並簽訂工程報價單， 合意工程款增為1,964,800元
    ，工程完工期限展延至94年7月24日。 丁○○用以支付第四
    期工程款之38萬元支票經提示未獲付款之事實，業據提出系
    爭合約、支票及退票理由單為證，且為丁○○所不爭執，堪
    信為真正。榮驊公司又主張，系爭工程之油漆及水電部分已
    依約進場或完工，依系爭合約第六條之約定，丁○○應給付
    第四期及第五期工程款共76萬元，詎丁○○用以支付第四期
    工程款之支票經提示竟未獲付款， 經榮驊公司於94年7月25
    日函催丁○○於7日內給付工程款，丁○○仍置之不理， 依
    系爭合約約定及民法承攬之法律關係，丁○○應給付榮驊公
    司76萬元等語，惟為被上訴人所否認，並以上述情詞置辯。
    是以本件兩造爭執之要點在於： 兩造原於94年3月15日所訂
    系爭合約約定付款條是否有變更？榮驊公司可否依系爭合約
    請求丁○○給付第4、5期工程款？丁○○以榮驊公司工程有
    瑕疵及遲延完工為由解除系爭合約是否合法？丁○○解除系
    爭合約是否影響榮驊公司之報酬請求？丁○○得否請求榮驊
    公司給付瑕疵修補費300,006元及違約罰款382,200元？茲析
    述如下。
五、兩造於94年3月15日所訂系爭合約約定付款條件是否有變更
    ？
  (一)按「當事人主張有利於己之事實者，就其事實有舉證之責任
    。」民事訴訟法第277條前段定有明文。 丁○○主張榮驊公
    司已施作之工程品質不良，又嚴重延宕施工期限，故兩造業
    於94年7月5日另訂協議，將原契約所有工程項目另行修改、
    重新議價，故本件承攬契約已無原約定第4、5期工程乙事，
    丁○○無須再依原契約預先給付第4、5期工程款等語，既為
    榮驊公司所否認，則丁○○就此有利於己之事實，自應負舉
    證之責任。
  (二)丁○○雖提出工程報價單為證，惟查，兩造於94年7月5日協
    議追加工程款及展延工期，並未另立書面契約，僅於原工程
    報價單上另行之記載變更後之工程款，並加註：「此報價單
    為7/5甲乙雙方協調最新附件， 此後有刪減追加工程全以書
    面通知，甲乙雙方不得有議。」，此有工程報價單在卷可稽
    （見原審卷1第45頁）。 該工程報價單上並無有關付款期日
    之記載，已難單憑該工程報價單即認兩造已就付款期日重新
    達成協議；再觀之系爭合約第二條約定：「工程範圍：乙方
    （即榮驊公司）依照平面圖、立面圖、及工程報價單（如附
    件）經甲方（即丁○○）簽證同意後，依所列項目進行施工
    。」、第十三條約定：「…合約之附件視為合約之一部分…
    。」，而丁○○所提出之工程報價單亦加註：「此報價單為
    7/5甲乙雙方協調最新『附件』」，益加可證兩造於94年7月
    5日僅就系爭合約之「附件」工程報價單內容為協議， 而未
    及於系爭合約之其他約定事項。況丁○○在協議之翌日即94
    年7月6日即簽發票面金額為38萬元、發票日為94年7月7日之
    支票交付榮驊公司以支付第4期工程款，堪信兩造於94年7月
    5日協議追加工程並展延工期時， 並未就工程款之支付條件
    予以變更。如兩造已協議餘款於施工完成時一次支付，丁○
    ○斷無於協議之翌日即交付原約定之第4期工程款之理， 故
    丁○○辯稱原約定各工期付款條件已有變更，其無須再依原
    契約預先給付第4、5期工程款云云，並無可採。
六、榮驊公司可否依系爭合約請求丁○○給付第4、5期工程款？
  (一)查系爭合約第6條約定：「付款辦法：依下列方式為之。 (一)
    簽訂合約書時，甲方支付乙方總工程款百分之二十，計38萬
    元（含稅）。(二)磚牆完工時，甲方支付乙方總工程款百分之
    二十，計38萬元（含稅）(三)木工進場時，甲方支付乙方總工
    程款百分之二十，計38萬元（含稅）(四)油漆進場時，甲方支
    付乙方總工程款百分之二十，計38萬元（含稅）(五)水電完工
    時，甲方支付乙方總工程款百分之二十，計38萬元（含稅）
    。」有系爭合約在卷可憑（見原審卷1第6頁）。故兩造就工
    程款係約定以簽訂合約書、磚牆完工、木工進場、油漆進場
    及水電完工為其支付之條件，於條件成就時，丁○○始負工
    程款給付之義務。
  (二)次查，證人即系爭工程木工師傅乙○○證稱：「四層樓的每
    一層樓天花板做好以後，油漆就慢慢進來施作。跳票那一天
    油漆部分、牆壁和天花板都差不多完成。」等語（見本院卷
    第60頁），而丁○○係於94年7月6日交付榮驊公司票面金額
    為38萬元、發票日為94年7月7日之支票， 該支票於94年7月
    11 日跳票，有支票及退票理由單可稽（見原審卷第9、10頁
    ），足證在丁○○交付上述支票之前，油漆即已進場施作，
    是以系爭合約第6條所約定之第4期工程款之付款條件已成就
    ，榮驊公司請求丁○○給付第4期工程款38萬元， 自屬有據
    。
  (三)再查，證人乙○○證稱：「跳票第二天設計師叫我不用去施
    工，又隔約一、二天設計師叫我再過去作，我又做了一、二
    天，設計師又打電話叫我不要做了。我撤離現場時的現狀差
    不多與照片所示狀況一樣。木作差不多完工百分之九十的程
    度，其餘油漆等還沒有完成，油漆部分的底都做好，剩下面
    漆還沒有做好，如果要全部完工的話，每天作約七天就可以
    完工。」「我退場的時候，油漆、木工、泥作全部再七天就
    可以完工。」「我退場的時候，浴缸已做好了，但還沒有使
    用。浴缸算泥作部分，水管（管線）已配好了，但水龍頭有
    的樓層做好有的樓層還沒有做好。」等語（見本院卷第60、
    61頁），證人即系爭工程水電包工袁興榮證稱：「水電工程
    還沒有完工，後來沒有做完是因為沒有給付工程款。」等語
    （見原審卷2第25頁 ），是以系爭工程之水電尚未完工，應
    堪以認定。故系爭合約第6條所約定之第5期工程款之付款條
    件尚未成就， 榮驊公司依系爭合約請求丁○○給付第5期九
    成工程款342,000元，為無理由。
  (四)榮驊公司雖主張水電工程縱未完成，亦已施作九成多，丁○
    ○應依工程進度支付第五期工程款342,000元云云， 惟查系
    爭合約所定之付款辦法，並非按工程完工之比例給付工程款
    ，且榮驊公司除水電工程尚未完成外，其餘之木工、油漆部
    分，亦未全部完成，已施作之部分又有多處瑕疵，此觀之證
    人即丁○○另僱請接續完成本件工程之匚匚工程有限公司負
    責人陳俊霖證稱：「進場施作的情況是瑕疵，例如一樓廚房
    天花板、燈具已經安上，但是沒有預留排油煙機的出風口，
    冷氣已經安好，但是沒有預留出風口、安裝軟管。」、「四
    樓新做的浴缸，水直接從三樓燈座跑出來。」等語（見原審
    卷2第33、34頁）即明，榮驊公司主張已施作九成多云云，
    並未舉證證明，其此部分主張自無可採。
七、丁○○以榮驊公司工程有瑕疵及遲延完工為由解除系爭合約
    是否合法？丁○○解除系爭合約是否影響榮驊公司之報酬請
    求？
  (一)丁○○辯稱兩造於94年7月5日協議變更部分施作內容及總工
    程款，然榮驊公司並未依協議履行， 經丁○○於94年7月14
    日函催限期履行未果，丁○○已依民法第502條、503條規定
    於94年7月19日發函給榮驊公司解除系爭合約， 自無須給付
    第4、5期工程款等語。
  (二)查系爭合約第十條第二項約定：「如甲方未依約定階段付款
    時，乙方得停工，待甲方付款後二日內再行復工，其停工之
    日數不得計入工作天內，完工之日期應順延之，…」。而丁
    ○○於兩造94年7月5 日協議後所交付用以支付第4期工程款
    之支票於94年7月11日跳票，已如前述， 堪認丁○○已有系
    爭合約第十條第二項所定之「未依約定階段付款」之情事，
    榮驊公司因此停工，自非無據，而榮驊公司停工日數依約不
    得計入工作天內，完工之日期應順延之，則在丁○○依約付
    款前，榮驊公司並無所謂遲延完工之可言，是以丁○○於其
    依約付款前之94年7月14日函催榮驊公司限期完工， 並於94
    年7月19日解除系爭合約，於法無據，不生解除之效力。
  (三)再按承攬契約，在工作未完成前， 依民法第511條規定，定
    作人固得隨時終止契約，但除有民法第494條、 502條第2項
    、第503條所定情形或契約另有訂定外， 倘許定作人依一般
    債務遲延之法則解除契約，則承攬人已耗勞力、時間與鉅額
    資金，無法求償，對承攬人甚為不利亦欠公平，是於承攬契
    約，承攬人遲延完工，其所負責任與一般債務之債務人給付
    遲延應付之責任尚有不同， 除有民法第502條第2項或第503
    條所定情形之一者外，定作人不得解除契約。（參照最高法
    院82年度台上字第2603號、77年度台上字第1961號判決意旨
    ）又依民法第502條、第503條規定，定作人於承攬人工作遲
    延情形，除以工作於特定期限完成或交付為契約之要素之情
    形，定作人得解除契約者外，原則上其僅得請求減少報酬或
    請求賠償因遲延而生之損害，而於完成期限前，如有可歸責
    於承攬人之事由，可預見其無法於期限內完成工作者，亦以
    其遲延可為工作完成後解除契約之原因，亦即，以工作於特
    定期限完成或交付為契約之要素者，定作人始得解除契約，
    並請求損害賠償。而所謂「工作於特定期限完成或交付為契
    約之要素」者，係指依契約之特性或當事人之意思表示，非
    於一定期限為給付，不能達契約之目的者言，且於依當事人
    之意思表示非於一定期限完成情形，必須當事人間有嚴守履
    行期間之合意，並對此期間之重要即契約之目的所在有所認
    識，亦即，須當事人間就履行期之特別重要成立合意為要件
    。本件兩造就系爭工程完成原約定有完工期限，嗣又合意展
    延至94年7月24日，丁○○則於完工期限屆至前之94年7月19
    日即發函榮驊公司解除系爭合約，為兩造所不爭執，則依民
    法第503條規定， 須以本件工程依契約性質或兩造合意，非
    於一定期限完成，不能達契約之目的為必要，但依本件為住
    宅裝潢工程，客觀上觀察殊無非於一定時期為給付不能達其
    契約目的之情形，依系爭合約內容，未見別有可認上開履行
    期特別重要之合意，此外，榮驊公司又未能證明兩造對此期
    限之重要有所認識，則丁○○以榮驊公司遲延完工為由解除
    契約，亦非合法。
  (四)綜上，丁○○解除系爭合約既不合法，則丁○○以其已解除
    系爭合約為由，辯稱其無須給付第4、5期工程款云云，洵無
    足採。
八、丁○○得否請求榮驊公司給付瑕疵修補費300,006元及違約
    罰款382,200元？
  (一)丁○○主張其解除系爭合約後，將系爭工程委託第三人承攬
    ，其中修補工作瑕疵部分支出300,006元， 另榮驊公司未按
    期完工，自94年5月16日起至95年7月19日止，合計已遲延65
    日，依系爭合約第10條約定，應按日以工程總價千分之三計
    算違約金，共382,200元云云。
  (二)按民法第四百九十三條規定：「工作有瑕疵者，定作人得定
    相當之期限，請求承攬人修補之。承攬人不於前項期限內修
    補者，定作人得自行修補，並得向承攬人請求償還修補必要
    之費用。如修補所需費用過鉅者承攬人得拒絕修補。前項規
    定，不適用之。」是依本條規定，定作人就工作進行中發現
    可歸責於承攬人之瑕疵，應先得定相當期限請求承攬人改善
    其工作或依約履行，承攬人逾期不履行者，定作人始得使第
    三人改善或繼續其工作。且該條所謂定作人得自行修補，係
    以承攬人不於定作人所定之期間內修補，或拒絕修補為其要
    件。良以定作人既願訂定承攬契約而將其工作委由承攬人承
    製，顯見對於工作瑕疵之補完，亦以承攬人有較強之修繕能
    力，能夠以較低廉之成本完成修補，定作人倘未先行定期催
    告承攬人是否修補瑕疵，自不容其逕自決定僱工修補；此不
    獨就契約係締約雙方以最低成本獲取最大收益之經濟目的，
    所必然獲致之結論，且就避免使承攬人負擔不必要之高額費
    用之公平原則而言，亦乃不可違背之法則（參照最高法院86
    年度台上字第2298號裁判意旨）。
  (三)查丁○○主張榮驊公司所施作之工程有瑕疵，固舉證人陳俊
    霖為證，惟查系爭工程因丁○○未依約給付第四期工程款，
    而於94年7月16日正式停工，已如上述，並有榮驊公司94年7
    月25日致丁○○之存證信函可稽，而在榮驊公司停工前，丁
    ○○並未以工程有瑕疵而定相當期限請求榮驊公司改善，丁
    ○○於94年7月14日致榮驊公司之律師函中，亦僅謂：「…
    榮驊公司始終未依上開協議確實履行，且工程至今仍未完工
    ，…為此，…函告榮驊公司於三日內出面與本人協商工程後
    續處理事宜， 並於94年7月24日前依上開協議內容完成所有
    工程施作…」等語（見原審卷第27頁），並未敘明系爭工程
    何處有瑕疵，自無從認丁○○係因系爭工程之瑕疵而定期催
    告榮驊公司改善。雖證人陳俊霖證稱：「進場施作的情況是
    瑕疵，例如一樓廚房天花板、燈具已經安上，但是沒有預留
    排油煙機的出風口，冷氣已經安好，但是沒有預留出風口、
    安裝軟。」等語，惟查系爭工程因可歸責於丁○○之事由而
    停工，已如前述，證人陳俊霖所指之瑕疵，丁○○並未舉證
    證明其在榮驊公司停工前已定期催告榮驊公司改善而不於期
    限內改善，且其所指之瑕疵，榮驊公司並非無法於其施工全
    部完竣前予以修補改善。丁○○既未定期催告榮驊公司改善
    瑕疵，榮驊公司亦無不於其所定之期間內改善，或拒絕改善
    之情事，依上述最高法院裁判意旨，自不容丁○○逕自決定
    僱工修補。是以丁○○在系爭工程全部完工前，即逕將工程
    交由第三人ㄈㄈ設計工程有限公司施作，並以ㄈㄈ設計工程
    有限公司承攬報酬中之300,006元，指為瑕疵修補費， 而請
    求榮驊公司負擔，顯屬無據。
  (四)次查系爭合約第10條第1項固約定：「 如工程未能按期完成
    ，乙方應按日以工程總價千分之3償還甲方， 本罰款得由甲
    方應付乙方之工程款中扣除之，乙方不得異議（總扣款不得
    超出總價5%）。」而系爭合約完工期限已自94年5月15日展
    延至94年7月24日，為兩造所不爭執，則丁○○主張自94年5
    月16日起算遲延之逾期違約金云云，即屬無據。又兩造於94
    年7月5日協議追加部分工程後， 因丁○○用以支付第4期工
    程款之支票遭存款不足退票， 榮驊公司乃自94年7月16日起
    停工，並於94年7月25日以丁○○未支付第4、 5期工程款為
    由，發函催告丁○○於7日內給付工程款， 並陳明丁○○如
    逾期不理，即以該函送達為終止契約之意思表示等語，有存
    證信函在卷可稽，則榮驊公司所以未依約於展延之工程完工
    期限即94年7月24日前完工， 實係因丁○○遲延給付報酬之
    可歸責於丁○○之事由所致，丁○○亦不能據此主張榮驊公
    司應負逾期違約責任。故丁○○依系爭合約第10條規定請求
    榮驊公司給付逾期違約金382,200元云云，核無依據。
九、綜上所述，兩造於94年3月15日簽訂系爭合約後，復於94年7
    月5日再協議追加部分工程及合意展期完工， 惟兩造就系爭
    合約原約定付款條件並未變更， 且系爭合約所定給付第4期
    工程款之條件已成就， 給付第5期工程款之條件尚未成就，
    從而榮驊公司請求丁○○給付第4 期工程款38萬元及自起訴
    狀繕本送達丁○○之翌日即94年12月19日起至清償日止，按
    年息5％計算之利息，為有理由，應予准許。 榮驊公司逾此
    部分之請求，為無理由，應予駁回。至於丁○○請求榮驊公
    司給付瑕疵修補費300,006元及違約罰款382,200元，合計68
    2,206元及自訴狀繕本送達榮驊公司翌日起至清償日止， 按
    年息5%計算之利息，則無理由，應予駁回。原審就榮驊公司
    請求有理由部分，判命丁○○如數給付，並駁回榮驊公司請
    求無理由部分，暨駁回丁○○之請求，經核並無違誤。兩造
    各就其敗訴部分上訴，指摘原判決不當，求予廢棄改判，為
    無理由，應駁回其上訴。
十、本件判決之基礎已臻明確，兩造其餘攻擊防禦方法及主張舉
    證，於判決結果不生影響，無一一審究之必要，附此敘明。
十一、據上論結，本件兩造之上訴，均為無理由，爰判決如主文。
中　　華　　民　　國　　96　　年　　12　　月　　25　　日
                    民事第十庭
                        審判長法　官　黃豐澤
　　　　　　　　　　　　　　  法　官　吳光釗
　　　　　　　　　　　　　　  法　官　蕭艿菁
正本係照原本作成。
不得上訴。
中　　華　　民　　國　　96　　年　　12　　月　　25　　日
　　　　　　　　　　　　　　　書記官　王秀雲
